臺灣臺南地方法院刑事判決　　　　　　　94年度選訴字第13號
公　訴　人　臺灣臺南地方法院檢察署檢察官
被　　　告　甲○○
選任辯護人　蘇暉律師
被　　　告　乙○○
上列被告因違反公職人員選舉罷免法等案件，經檢察官提起公訴
（九十四年度選偵字第二十號），本院判決如下：
    主  文
甲○○對於有投票權之人，交付賄賂，而約其投票權為一定之行
使，處有期徒刑拾月，褫奪公權肆年。
乙○○有投票權之人，收受賄賂，而許以為一定投票權之行使，
處有期徒刑肆月，如易科罰金，以參佰元折算一日，褫奪公權壹
年，緩刑貳年。扣案之紅葉牌快速瓦斯爐一具沒收。
    事  實
一、甲○○係臺南縣善化鎮鎮民代表會現任主席，並為九十四年
    臺灣省各鄉鎮市第十五屆鄉鎮市長選舉之臺南縣善化鎮鎮長
    選舉（下稱：本屆善化鎮鎮長選舉）候選人，乙○○則為善
    化鎮什乃里之現任里長，甲○○於九十四年六月間，為積極
    進行本屆善化鎮鎮長選舉之部署，以便能於九十四年十二月
    三日舉辦之鎮長選舉順利當選，竟基於對於有投票權人行賄
    之犯意，於九十四年六月間，偕同無犯意聯絡之不詳姓名之
    成年瓦斯爐販賣商，攜帶價值約新台幣（下同）一千五百元
    左右之「紅葉牌快速瓦斯爐」一具，前往乙○○位於善化鎮
    什乃里六九號之住處，將該「紅葉牌快速瓦斯爐」一具之賄
    賂交付予有投票權之乙○○，並要求乙○○於本屆善化鎮鎮
    長選舉時給予投票支持，而約定乙○○投票權為一定之行使
    ，乙○○於收受甲○○所交付「紅葉牌瓦斯爐」一具之賄賂
    後，即承諾如什乃里里民李佳隆未參選本屆善化鎮鎮長之選
    舉，將予以投票支持甲○○，而許以為一定投票權之行使。
    嗣經秘密證人向法務部調查局台南縣調查站檢舉，於九十四
    年九月八日，由臺灣臺南地方法院檢察署檢察官，率同法務
    部調查局臺南縣調查站調查員、臺南縣警察局善化分局偵查
    員，持本院核發之搜索票赴乙○○上址住處搜索，當場扣得
    甲○○交付予乙○○之上開「紅葉牌快速瓦斯爐」一具之賄
    賂，而循線查知上情。
二、案經臺灣臺南地方法院檢察署檢察官自動檢舉偵查起訴。
    理  由
壹、程序方面（證據能力）：
    按刑事訴訟法為保障被告受公平審判及發現實體真實，於九
    十二年二月六日修正及增訂公布施行之前及之後，對於人證
    之調查均採言詞及直接審理方式，並規定被告有詰問證人之
    權利，被告之詰問權，係屬憲法第八條第一項規定「非由法
    院依法定程序不得審問處罰」之正當法律程序所保障之基本
    人權及第十六條所保障之基本訴訟權，不容任意剝奪。又刑
    事審判上之共同被告，係為訴訟經濟等原因，由檢察官或自
    訴人合併或追加起訴，或由法院合併審判所形成，其間各別
    被告及犯罪事實仍獨立存在，各被告對於其他共同被告之案
    件而言，為被告以外之人，具證人之適格，而與被告有共犯
    關係之人，其於被告之案件，既非被告，自亦具證人之適格
    ，如欲以共同被告或共犯之陳述為證據，其等即具證人身分
    ，應依人證之調查程序為之。從而，法院就被告之案件對其
    他共同被告或與被告有共犯關係之人調查，均應依人證之調
    查程序傳喚該共同被告或共犯到場，命其立於證人之地位而
    為陳述，並通知被告，使被告有詰問其現在與先前陳述之瑕
    疵的機會，以確保其詰問權，並藉以發現實體真實（最高法
    院九十四年度台上字第五０四四、五０六二號判決意旨參照
    ）。查本案被告甲○○違反公職人員選舉罷免法之犯行，業
    據共同被告乙○○於警詢、偵查時供陳在卷，且本院於審理
    時亦命被告乙○○立於證人地位而為陳述，而依證人之調查
    程序予以調查，並賦予被告甲○○以對質及詰問之機會（見
    本院卷第三九至四四頁），以落實憲法保障之基本人權及基
    本訴訟權之意旨，揆諸前揭判決意旨，本案共同被告乙○○
    於司法警察調查及偵查中之陳述，自為合法之證據資料。
貳、實體方面：
  一、被告乙○○方面：
  （一）按刑法第一百四十三條第一項「投票受賄罪」之構成要
        件有三：１、犯罪主體須為有投票權人；２、須有要求
        、期約或收受賄賂或其他不正利益之行為；３、而許以
        不行使其投票權，或為一定之行使。又所謂「許以為一
        定投票權之行使」者，只要投票權人之允許，是因為受
        到收受之賄賂或不正利益影響而決定即可，至於允許之
        方法為何？並不重要，既不限於事前或事後同意，明示
        、默示均無不可，事後是否依約投票或不投票，更不影
        響罪責。
  （二）查本案被告乙○○於上開時、地，收受被告甲○○所交
        付扣案「紅葉牌快速瓦斯爐」一具之賄賂，並承諾如什
        乃里里民李佳隆未參選本屆善化鎮鎮長選舉，將予以投
        票支持被告甲○○，而許以為一定投票權行使之事實，
        迭據被告乙○○於警詢、偵查及本院審理時坦承不諱，
        且有扣案之「紅葉牌快速瓦斯爐」一具可資佐證，被告
        乙○○上開自白與事實相符，堪以採信，則被告乙○○
        收受被告甲○○交付之扣案瓦斯爐賄賂後，許以為一定
        投票權之行使，揆諸前揭說明，本案被告乙○○涉犯投
        票受賄犯行，事證明確，自應依法論科。
  二、被告甲○○方面：
  （一）訊據被告甲○○矢口否認有何違反違反公職人員選舉罷
        免法之行賄犯行，辯稱：伊並未與爐具販賣商，攜帶扣
        案之瓦斯爐，前往被告乙○○住處行賄，且被告乙○○
        係支持同為本屆善化鎮鎮長選舉之候選人李佳隆，則被
        告乙○○與被告甲○○間自有利害關係，被告乙○○之
        陳述，自不得採為不利於被告甲○○之證據，此外，本
        案經臺灣臺南地方法院檢察署檢察官率同偵查人員持本
        院核發之搜索票，至鎮民李華星、江隆丕、胡瑤琦、陳
        順德、蔡振德等多人住處搜索之結果，或無查得與扣案
        同型之瓦斯爐，或查得與扣案同型之瓦斯爐，乃其等自
        行購買，而與被告甲○○無涉，倘被告甲○○為參選本
        屆善化鎮鎮長選舉而有贈送與扣案同型瓦斯爐為賄選行
        為，亦不可能僅單獨贈送被告乙○○一人，可見被告乙○○供稱，扣案之瓦斯爐為被告甲○○賄選之賄賂，並
        非實在；況依被告乙○○於警詢、偵查之陳述，其於收
        受被告甲○○交付之瓦斯爐時，並不確定被告甲○○或
        案外人李佳隆是否要參選鎮長選舉，則被告甲○○與被
        告乙○○間，並無約定為一定投票權行使之合意存在，
        自與行賄罪之構成要件不符云云。經查：
        1.被告甲○○於上揭時、地，偕同無犯意聯絡之不詳姓
          名之成年瓦斯爐販賣商，攜帶扣案之「紅葉牌快速瓦
          斯爐」一具之賄賂，前往被告乙○○上址住處交付予
          被告乙○○，並要求被告乙○○於本屆善化鎮鎮長選
          舉時給予投票支持之事實，業據共同被告乙○○先後
          於警詢、偵查供陳明確（見偵查卷第一三八至一三九
          、一四二頁），且於本院審理時一致結證稱：「今年
          六月間水災前，甲○○有與一名做爐灶之廠商帶扣案
          之瓦斯爐到我家送給我，甲○○說他要出來參選鎮長
          ，如果李佳隆沒有參選善化鎮長，可否請我支持他，
          我就告訴甲○○，如果李佳隆要參選，我就無法支持
          他，當時該廠商表示要幫我安裝該台瓦斯爐，我表示
          自己安裝即可‧‧‧我收受該台瓦斯爐，並無付出相
          當之對價」等語明確（見本院卷第四十至四一、五七
          頁）。被告甲○○空言否認，已難信其所執之辯解為
          真實。又被告甲○○與被告乙○○二人間已有十餘年
          之交情，此業據被告乙○○於偵查中證述在卷（見偵
          查卷第一三九頁），此亦為被告甲○○所不否認，且
          被告乙○○於警詢、偵查及本院審理時，均一致堅詞
          證稱被告甲○○確有行賄之情事不疑，衡情被告李文
          俊如無賄選情事，證人即被告乙○○豈有設詞誣陷之
          理；況被告乙○○上開證述被告甲○○涉有賄選犯行
          ，亦坦承其有收受被告甲○○交付扣案之瓦斯爐賄賂
          情事，而須負投票受賄罪之刑事追訴，則被告乙○○
          與被告甲○○於本案間之相互關係可謂利害與共，縱
          認被告乙○○於本屆善化鎮鎮長選舉支持另一位鎮長
          候選人李佳隆參選，被告乙○○亦無憑空捏造上開不
          利於己證詞之必要；參以，被告乙○○為善化鎮什乃
          里之現任里長，於當地自有一定程度之影響力，倘被
          告甲○○於本屆善化鎮鎮長選舉時，能獲得被告李武
          村允諾支持，此於被告甲○○在善化鎮什乃里之選舉
          票源開拓，將有相當之助益，此乃不爭之事實，是依
          被告乙○○上開所證，被告甲○○為規劃本屆善化鎮
          鎮長選舉之部署，乃以扣案之瓦斯爐為賄賂，尋求被
          告乙○○於本屆善化鎮鎮長選舉予以投票支持，亦無
          違反被告甲○○參選本屆善化鎮鎮長選舉部署之計畫
          ，益證被告乙○○上開證詞，應屬真實可信。
        2.本案經臺灣臺南地方法院檢察署檢察官率同偵查人員
          持本院核發之搜索票，至鎮民李華星、江隆丕、胡瑤
          琦、陳順德、蔡振德等多人住處搜索之結果，並無查
          得與扣案同型之瓦斯爐，或雖有查得與扣案同型之瓦
          斯爐，惟乃其等自行購買，而與被告甲○○無涉一節
          ，固有卷附調查筆錄可參。然查，本案經偵查及本院
          審理結果，雖無查扣其他與扣案同型之瓦斯爐等賄賂
          物品，可資認定被告甲○○尚有對本屆善化鎮鎮長選
          舉之有投票權人交付賄賂之投票行賄犯行，然被告李
          文俊既有交付扣案之瓦斯爐賄賂予被告乙○○，並要
          求被告乙○○於本屆善化鎮鎮長選舉予以投票支持，
          被告甲○○違反公職人員選舉罷免法之行賄犯行即已
          成立，至於本案查扣被告甲○○所交付賄賂物品數量
          之多寡，實與被告甲○○所涉犯行賄罪之罪責成立與
          否無關，自無疑義；此外，本院遍查全案卷證，亦無
          證據可資認定被告乙○○上開被告甲○○所為賄選犯
          行之證述係屬誣陷虛偽之詞，從而，被告甲○○上開
          否認證人即被告乙○○證詞真實性之辯解，尚無可採
          。
        3.被告甲○○聲請傳喚之證人即瓦斯爐販賣商丁○○固
          於本院審理時證稱：伊之前在善化鎮公所即認識被告
          乙○○，今年五、六月間，其自行前往被告乙○○住
          處，主動贈與扣案瓦斯爐一具給予試用，希望被告李
          武村能幫忙向里民推廣該瓦斯爐之銷售業務云云（見
          本院卷第四五至四九頁），然此業為證人即被告李武
          村所否認，並證稱伊與證人丁○○並不認識，僅見過
          丁○○一次面而已，伊未在善化鎮公所見過證人蘇輝
          騰等語明確（見本院卷第四九至五十頁），則證人蘇
          輝騰上開證詞之真實性，已不無可疑；況證人丁○○
          證稱：伊業務範圍遍及全省，善化鎮內只是零售，大
          量批發都是銷往外縣市云云，準此，證人丁○○為達
          宣傳瓦斯爐產品之效果，當大量贈送瓦斯爐予業務量
          較大之外縣市之里長，始有助於提升該瓦斯爐於外縣
          市之批發量，然證人丁○○卻證稱：伊另外有贈送瓦
          斯爐予外縣市之南投、宜蘭之里長，但數量沒有幾台
          ，因為瓦斯爐不是免費，豈可亂送云云（見本院卷第
          四九頁），顯見其先後所證不一，已不無瑕疵所在；
          再者，台南縣善化鎮現有二十一個里行政區，此據被
          告甲○○於偵查中供陳明確（見本院卷第一四六頁）
          ，如證人丁○○欲經由贈送瓦斯爐予善化鎮內之里長
          試用宣傳，而提升善化鎮內之瓦斯爐零售業務，理當
          廣為贈送予善化鎮內二十一里之里長才是，然證人蘇
          輝騰卻證稱：伊於善化鎮僅送瓦斯爐給被告乙○○及
          胡瑤琦二位里長，其他里長就沒有送云云（見本院卷
          四九頁），亦可見證人丁○○上開所證先後矛盾且與
          常情不符。綜上，證人丁○○上開證稱扣案之瓦斯爐
          一具，係伊於今年五、六月間，主動前往被告乙○○
          住處所贈與云云，不僅為被告乙○○所否認，且與常
          情不符，自難遽為有利於被告甲○○之認定。
        4.另按公職人員選舉罷免法第九十條之一第一項之賄選
          罪，其行求賄選階段，屬行賄者單方意思表示行為，
          不以相對人允諾為必要；而交付賄選階段，則行賄者
          已實施交付賄賂或不正利益之行為，一經交付，罪即
          成立。亦即投票行賄罪於行為人交付賄賂或其他不正
          利益時，交付之相對人對其交付之目的已然認識而予
          收受，其交付賄賂或其他不正利益之犯行即為成立，
          不以收受者確已承諾，或進而為一定投票權之行使為
          必要（最高法院九十二年度台上字第七０四八號、九
          十三年度二六七二號、五八０二號判決意旨參照）。
          查被告甲○○於贈送扣案之瓦斯爐賄賂予被告乙○○
          ，並要求被告乙○○於本屆善化鎮鎮長選舉予以投票
          支持之際，被告乙○○即告之如其什乃里里民李佳隆
          將來參選，將不予投票支持被告甲○○參選一節，此
          業據證人即被告乙○○前揭證述明確，準此，被告李
          武村於收受被告甲○○所交付扣案之瓦斯爐賄賂時，
          固未明確約定將來於本屆善化鎮鎮長選舉，必定予以
          投票支持，然揆諸前揭判決意旨，被告甲○○基於行
          賄之意思而交付扣案之瓦斯爐賄賂時，被告乙○○係
          基於受賄之意思而收受，亦即，被告乙○○係對被告
          甲○○交付賄賂之目的已然認識而予收受，自將產生
          一定之賄選效果，而有礙選舉之公正性，縱被告李武
          村於收受被告甲○○所交付之扣案瓦斯爐賄賂時，並
          未明確承諾將來投票支持被告甲○○，亦無礙被告李
          文俊於本案行賄罪之成立，是被告甲○○上開伊與被
          告乙○○間，並無約定為一定投票權行使之合意存在
          ，自與行賄罪之構成要件不符之所辯，亦無可採。
  （二）綜上事證，被告甲○○所辯乃係事後卸責之詞，無可採
        信，被告甲○○涉犯投票行賄犯行洵堪認定，自應依法
        論科。
  三、按行為後法律有變更者，適用裁判時之法律。但裁判前之
      法律有利於行為人者，適用最有利於行為人之法律，刑法
      第二條第一項定有明文。查被告甲○○行為後，公職人員
      選舉罷免法，業經總統於九十四年十一月三十日以華總一
      義字第○九四○○一九六八八一號令公布修正，並於九十
      四年十二月二日生效，而修正前之公職人員選舉罷免法第
      九十條之一第一項原規定：「對於有投票權之人，行求期
      約或交付賄賂或其他不正利益，而約其不行使投票權或為
      一定之行使者，處五年以下有期徒刑，得併科新台幣四十
      萬元以上四百萬元以下罰金」；修正後該法第九十條之一
      第一項規定為：「對於有投票權之人，行求期約或交付賄
      賂或其他不正利益，而約其不行使投票權或為一定之行使
      者，處三年以上十年以下有期徒刑，得併科新台幣一百萬
      元以上一千萬元以下罰金」，則公職人員選舉罷免法第九
      十條之一第一項之投票行賄罪犯行，修正前、後之新、舊
      法之法定刑度已有所變更，比較新、舊法規定後，應以修
      正前之舊法，有利於被告甲○○，爰依刑法第二條第一項
      但書規定，適用最有利於被告甲○○之舊法即修正前公職
      人員選舉罷免法第九十條之一第一項規定處斷。是核被告
      甲○○所為，係違反修正前公職人員選舉罷免法第九十條
      之一第一項對於有投票權之人，交付賄賂，而約其投票權
      為一定之行使罪。被告乙○○所為，係犯刑法第一百四十
      三條第一項之投票受賄罪。爰審酌民意政治乃民主政治之
      基石，而選舉制度乃是展現民意之最佳方法，被告甲○○
      不思以合法參選方式，競選本屆善化鎮鎮長之選舉，竟對
      有投票權之人交付賄賂，從事賄選行為，敗壞選舉風氣，
      企圖影響選舉之公正性，抹滅民主政治之真意，於民主政
      治良性發展所生之影響匪淺，且被告甲○○犯後猶飾詞圖
      卸刑責，毫無悔意，惟兼衡被告甲○○行賄之價值不高，
      行賄對象僅一人等一切情狀，量處如主文第一項所示之刑
      ，並依公職人員選舉罷免法第九十八條第二項規定，宣告
      褫奪公權四年；又審酌被告乙○○身為善化鎮什乃里現任
      里長，理當為里民表率，竟為貪圖財物收受賄賂，助長賄
      選歪風，惟被告乙○○犯後坦承犯行，具有悔意等一切情
      狀，量處如主文第二項所示之刑，併諭知易科罰金之折算
      標準，且依公職人員選舉罷免法第九十八條第二項規定，
      宣告褫奪公權一年。另被告乙○○並無犯罪前科紀錄，有
      臺灣高等法院被告全國前案紀錄表一紙在卷可稽，其因一
      時失慮，致觸犯本案犯行，惟犯罪後已於審理中坦承犯行
      ，深表悔悟，其經此起訴審判後，當知所警惕，信無再犯
      之虞，本院認所宣告之刑以暫不執行為適當，爰宣告緩刑
      二年，以啟自新。
  四、末按公職人員選舉罷免法第九十條之一第三項固規定預備
      或用以行求期約或交付之賄賂，不問屬於犯人與否，沒收
      之。但如其賄賂已交付與有投票權之人收受，因收受者係
      犯刑法第一百四十三條第一項之投票受賄罪，其所收受之
      賄賂應依同法條第二項之規定沒收之，如全部或一部不能
      沒收時，追徵其價額。故犯投票行賄罪者，其已交付之賄
      賂，自應依刑法第一百四十三條第二項規定，於其對向共
      犯所犯投票受賄罪為沒收或追徵其價額之從刑宣告，不得
      再依上開公職人員選舉罷免法規定沒收（最高法院九十三
      年度台上字第五七八二判決意旨參照）。查扣案之「紅葉
      牌快速瓦斯爐」一具，係被告乙○○犯刑法第一百四十三
      條第一項投票受賄罪所收受之賄賂，揆諸前揭判決意旨，
      應依第一百四十三條第二項之規定宣告沒收。另扣案之被
      告甲○○參選名片一張，係被告乙○○於九十四年九月六
      日前往善化鎮民眾服務社參加幹部會議時，由被告甲○○
      之助選員所交付之參選名片，此業據被告乙○○於偵查中
      供明在卷（見偵查卷第一四二頁），並非賄賂，亦非違禁
      物，爰不為沒收之宣告，附此敘明。
據上論斷，應依刑事訴訟法第二百九十九條第一項前段，修正前
公職人員選舉罷免法第九十條之一第一項、公職人員選舉罷免法
第九十八條第三項，刑法第十一條前段、第二條第一項但書、第
一百四十三條第一項、第二項前段、第三十七條第二項、第四十
一條第一項前段、第七十四條第一款，罰金罰鍰提高標準條例第
二條，判決如主文。
本案經檢察官丙○○到庭執行職務。
中　　華　　民　　國　　94　　年　　12　　月　　23　　日
　　　　　　　　　刑事第五庭    審判長法　官  鄧希賢
                                      法  官  包梅真
                                      法  官  張銘晃
以上正本證明與原本無異。
如不服本判決應於送達後10日內向本院提出上訴狀。
                                      書記官  林憶梅
中　　華　　民　　國　　94　　年　　12　　月　　26　　日
附錄本案論罪科刑法條全文
修正前公職人員選舉罷免法第九十條之一第一項：
對於有投票權之人，行求期約或交付賄賂或其他不正利益，而約
其不行使投票權或為一定之行使者，處五年以下有期徒刑，得併
科新台幣四十萬元以上四百萬元以下罰金。
刑法第一百四十三條第一項：
有投票權之人，要求、期約或收受賄賂或其他不正當利益，而許
以不行使其投票權或為一定之行使者，處三年以下有期徒刑，得
併科五千元以下罰金。
